【裁判字號】    99,簡上,201
【裁判日期】    991111
【裁判案由】    詐欺
【裁判全文】
臺灣臺北地方法院刑事判決             99年度簡上字第201號
上  訴  人
即  被  告  甲○○
選任辯護人  黃雅俞律師
上列上訴人即被告因詐欺案件，不服本院中華民國99年4月30日
99年度簡字第1521號第一審刑事簡易判決（臺灣臺北地方法院
檢察署檢察官聲請簡易判決處刑書案號：99年度偵字第6683號）
，本院管轄第二審之合議庭改依通常程序審理，並自為第一審判
決如下：
    主  文
原判決撤銷。
甲○○無罪。
    理  由
一、聲請簡易判決處刑意旨略以：被告甲○○可預見提供銀行帳
    戶供他人使用，可能供詐欺者掩飾或隱匿渠等犯罪所得財物
    ，竟因缺錢花用，不違背其本意，基於提供自己銀行存摺帳
    戶予不明之人幫助他人掩飾犯罪所得財物之犯意，於民國98
    年11月24日下午6時30分許，在臺北縣板橋火車站北側門前
    處，將其所有之國泰世華商業銀行忠孝分行（下稱國泰世華
    銀行忠孝分行）帳號：000000000000號存款帳戶之金融卡及
    密碼，交付與某真實姓名不詳之成年人做為犯罪工具。迨由
    某真實姓名不詳之成年人所屬之詐欺集團，意圖為自己不法
    之所有，分別於同日晚間9時25分及晚間10時20分許，撥打
    電話予被害人乙○○、丙○○，並向被害人乙○○、丙○○
    佯稱其網路購物付款方式發生錯誤，須至提款機前操作並將
    分期付款改為一次付款等語，致被害人乙○○、丙○○均陷
    於錯誤，被害人乙○○於同日晚間10時23分許，在臺中市○○路之郵政提款機，匯款新臺幣（下同）2萬9988元；被害
    人丙○○於同日晚間10時30分許，用網路ATM，匯款1萬9246
    元至甲○○上開帳戶內。嗣因被害人乙○○、丙○○發覺受
    騙而報警處理，始循線查悉上情。因認被告涉犯刑法第30條
    第1項前段、第339條第1項之幫助詐欺取財罪嫌。
二、公訴意旨認被告涉犯上開罪嫌，無非係以被告於警詢及偵查
    中坦承申請開立國泰世華銀行忠孝分行帳戶，並將帳戶資料
    交給不詳人士之供述，證人即被害人乙○○、丙○○二人分
    別於警詢時之證述、國泰世華銀行之開戶基本資料、IPBK交
    易明細資料、對帳單、郵政自動櫃員機儲戶交易明細表、國
    泰世華myATM轉出明細查詢結果等為其主要論據。
三、按犯罪事實應依證據認定之，無證據不得認定犯罪事實，不
    能證明被告犯罪者，應諭知無罪之判決，刑事訴訟法第154
    條第2項、第301條第1項分別定有明文。再犯罪事實之認定
    ，應憑證據，如未能發現相當證據，或證據不足以證明，自
    不能以推測或擬制之方法，作為裁判基礎，最高法院40年台
    上字第86號判例著有明文；且認定犯罪事實所憑之證據，雖
    不以直接證據為限，間接證據亦包括在內，然而無論直接證
    據或間接證據，其為訴訟上之證明，須於通常一般之人均不
    致有所懷疑，而得確信其為真實之程度者，始得據為有罪之
    認定，倘其證明尚未達到此一程度，而有合理之懷疑存在而
    無從使事實審法院得有罪之確信時，即應由法院為諭知被告
    無罪之判決，最高法院76年台上字第4986號判例亦著有明文
    。又檢察官對於起訴之犯罪事實，仍應負提出證據及說服之
    實質舉證責任，倘其所提出之證據，不足為被告有罪之積極
    證明，或其指出證明之方法，無從說服法院以形成被告有罪
    之心證，基於無罪推定之原則，自應為被告無罪判決之諭知
    ，有最高法院92年度台上字第128號判例可參。另按刑法之
    幫助犯係以與正犯有共同之認識而幫助實施為要件，若於正
    犯之犯罪無共同之認識，或於正犯犯罪已經完成而僅止事後
    加功者，即不能謂有共犯之關係（最高法院18年上字第287
    號判例意旨參照）。且刑法上幫助之行為，須有幫助他人犯
    罪之意思，如無此種故意，基於其他原因，以助成他人犯罪
    之結果，尚難以幫助論（最高法院20年上字第1022號判例意
    旨參照）。而刑法關於犯罪之故意，係採希望主義，不但直
    接故意，須犯人對於構成犯罪之事實具備明知及有意使其發
    生之兩個要件，即間接故意，亦須犯人對於構成犯罪之事實
    預見其發生，且其發生不違背犯人本意始成立（最高法院22
    年上字第4229號判例意旨參照）。是雖在外形上，可認為幫
    助，但對正犯之犯罪，無違法之認識，而欠缺幫助犯罪之故
    意，係基於其他原因，即難論以幫助犯。而所謂幫助故意，
    雖不以行為人確知被幫助者係犯何種罪名為必要，惟仍需在
    行為人主觀上可能認識之範圍內，始足當之，合先敘明。
四、證據能力事項：
  (一)卷附國泰世華銀行之開戶基本資料、AIPBK交易明細資料、
    對帳單、郵政自動櫃員機儲戶交易明細表、國泰世華myATM
    轉出明細查詢結果均係電腦機器處理轉帳及存、提款等交易
    後，直接作成電磁紀錄，再列印出之文件，故上開證據於製
    作過程中並無涉入人為知覺、記憶過程之錯誤危險，且為一
    般業務上製作之資料，均非傳聞證據，均具有證據能力。
  (二)按被告以外之人於審判外之言詞或書面陳述，除法律有規定
    者外，不得作為證據；又被告以外之人於審判外之陳述，雖
    不符合同法第159條之1至第159條之4之規定，但經當事人於
    審判程序同意作為證據，法院審酌該言詞陳述或書面陳述作
    成時之情況，認為適當者，亦得為證據。當事人、代理人或
    辯護人於法院調查證據時，知有第159條第1項不得為證據之
    情形，而未於言詞辯論終結前聲明異議者，視為有前項之同
    意，刑事訴訟法第159條第1項及第159條之5分別定有明文。
    本判決下列所引用之證人乙○○、丙○○、徐文華、吳偉智
    、毛國義等被告以外之人於審判外之陳述，雖屬傳聞證據，
    惟被告於審判期日並未聲明異議，本院審酌上開證據資料製
    作時之情況，尚無違法不當及證明力明顯過低之瑕疵，亦認
    為以之作為證據應屬適當。揆諸前開規定，爰逕依刑事訴訟
    法第159條之5規定，認前揭證據資料均有證據能力。
五、訊據被告固坦承向國泰世華銀行忠孝分行申請開立上開帳戶
    ，以及其於98年11月24日18時30分許，在臺北縣板橋火車站
    北側門前，將該帳戶之金融卡及提款密碼交予某不詳人士，
    該帳戶嗣遭詐騙集團使用作為對被害人乙○○、丙○○詐取
    錢財工具等事實，惟堅決否認有何幫助詐欺取財犯行，辯稱
    ：伊是於98年11月20日至24日間，看到報紙廣告應徵送貨司
    機工作，撥打電話過去，對方自稱「陳先生」，其表示工作
    內容是送遊樂器及賭博性電玩機台，對方要求要證件及提款
    卡，提款卡要測試成功才能成為員工，測試完畢後隔天就會
    歸還，但隔天仍未能取回卡片，始知受騙。後來發現對方又
    在廣告上刊登廣告，乃主動向警方報案，並配合警方誘出對
    方，經警方當場查獲。伊也是被害人等語。經查：
  (一)被告向國泰世華銀行忠孝分行申請開立上開帳戶，以及其於
    98年11月24日下午6時30分許，在臺北縣板橋火車站北側門
    前，將該帳戶之金融卡及提款密碼交予某不詳人士，為被告
    自承屬實，並有國泰世華銀行忠孝分行98年12月17日（98）
    國世忠孝字第0439號函暨所附開戶基本資料、AIPBK交易明
    細資料、對帳單在卷可稽（參偵卷第12-16頁）。又詐騙集
    團成員於98年11月24日21時25分及22時20分許，撥打電話予
    被害人乙○○、丙○○，並向被害人乙○○、丙○○佯稱其
    網路購物付款方式發生錯誤，須至提款機前操作並將分期付
    款改為一次付款等語，致被害人乙○○、丙○○均陷於錯誤
    ，被害人乙○○於同日22時23分許，在臺中市○○路之郵政
    提款機，匯款2萬9988元;被害人丙○○於同日22時30分許，
    用網路ATM，匯款1萬9246元至甲○○上開帳戶內等情，亦經
    被害人乙○○、丙○○分別於警詢中證述甚明（參偵卷第4-
    6頁），且有郵政自動櫃員機儲戶交易明細表1張、國泰世華
    myATM轉出明細查詢結果2份在卷可參（參偵卷22頁背面、
    25-26頁）。從而，被告將上開帳戶提款卡交付予真實姓名
    不詳之人後，即遭該詐騙集團用以當作詐騙被害人乙○○、
    丙○○所得之匯款帳戶等事實，堪認屬實。
  (二)被告開立帳戶後，將帳戶之金融卡及密碼交付予他人，且確
    有上開二被害人被詐欺後，匯款入被告交付他人使用之帳戶
    中，其行為在外形上固可認為幫助，但對正犯之犯罪，其主
    觀上是否有違法之認識，即有究明之必要。經查:
  (1)被告堅稱其係在「求職便利通」看到求職廣告，撥打廣告上
    所留之0000000000號電話，與姓名年籍不詳之「陳先生」聯
    絡，依對方之如上述要求，始交出上開帳戶之提款卡及密碼
    ，在其驚覺被騙後，即於98年11月26日、27日主動持廣告剪
    報影本，向臺北市政府警察局信義分局福街派出所報案，並
    配合警方之指示，再次撥打上開電話與對方聯絡，而順利於
    98年11月27日逮捕「陳先生」所屬詐欺集團成員徐文華，並
    當場扣得遭同樣手法騙得之案外人吳偉智之汽車駕駛執照、
    臺北一信金融卡、簡歷表、毛國義之汽車駕駛執照、郵局金
    融卡等物一節，業據證人即臺北市政府警察局信義分局福德
    派出所員警丁○○於本院審理時結證:被告98年11月26日主
    動到派出所說接到銀行的電話，他的帳戶裡面的資金有異常
    ，已經列為警示帳戶，不是來報案，當時值班警員詢問他，
    被告準備的資料不齊全。於27日被告又到派出所，被告來的
    時候提供兩張求職廣告，說這是他被詐騙集團騙的廣告，雖
    然名目不同，但是廣告上留的電話都是一樣的，被告就提供
    給警方偵辦。警方依照廣告上面的電話與對方聯繫，約在臺
    北火車站見面，對方依約出現後說是「陳先生」派來與我們
    接洽的，當時確認他是我們聯繫的對象時，我們就向對方表
    明我們是警察的身分，並請他出示身分證明，同時在他身上
    的包包發現有其他兩名被害人的身分證、存摺、金融卡等語
    （參本院99年10月28日審判筆錄），及證人徐文華於警詢時
    供稱:於27日11時「陳經理」通知我到臺北火車站等人，14
    時左右，通知我在捷運M3出口找穿黑色夾克的人收取文件，
    我向對方說我是「陳經理」的助理，前來收文件的等語在案
    。且有證人丁○○提供到庭之廣告剪報2份、被告之98年11
    月26日警詢筆錄、案外人吳偉智、毛國義二人所出具之贓物
    認領保管單2份（以上均影本），以及臺北市政府警察局信
    義分局99年8月25日北市警信分刑字第09932318700號函暨所
    附之該分局98年11月25日北市警信分刑字第0983290300號刑
    事案件移送書、徐文華之98年11月27日警詢筆錄、被告之98
    年11月27日警詢筆錄、自徐文華處扣得之上開證件、金融卡
    等物件照片（以上均影本）可考（以上均附於本審卷內）。
    是被告於98年11月24日交出其所開立之國泰世華銀行帳戶之
    提款卡及密碼後，確實於98年11月26日、27日連續二日，積
    極主動與警方聯繫，向警方詳述自己交出上開帳戶之提款卡
    及密碼之經過，且提供相關之廣告剪報供警方查證，並配合
    警方一舉查獲詐欺集團成員中負責收取帳戶資料之徐文華。
  (2)參之，證人吳偉智於警詢時證稱:我是在自由時報分類廣告
    上看見有公司要應徵司機人員，我打0000000000電話過去，
    對方稱須要準備簡歷表、汽車駕照影印表及臺北一信銀行金
    融卡，我於25日13時至臺北縣樹林火車站前交給一位年約35
    歲的男子等語，另證人毛國義於警詢時亦證述:我在自由時
    報分類廣告上看見有公司要應徵司機人員，我打0000000000
    電話過去，對方稱須要準備簡歷表、汽車駕照影印表及郵局
    金融卡，我於27日11時至臺北縣板橋火車站前交給徐文華等
    語（均附於本審卷內）。其二人所述交出帳戶提款卡及密碼
    之經過，與被告前開所供述之情節，亦若合符節。益徵被告
    被告上開所辯:係看報紙找工作，而遭詐騙集團騙走提款卡
    等情節，尚非虛妄。
  (3)原審判決雖以金融存款帳戶之帳號及戶名等資訊，事關存戶
    個人財產權益之保障，除非本人或與本人具密切親誼關係者
    ，難認有何正當理由可自由流通。稍具通常社會歷練與經驗
    法則之人，亦均有應妥為保管該等重要金融資訊，縱有特殊
    情況，致須將該等資訊交付與自己不具密切親誼之人時，亦
    必深入瞭解該他人之可靠性與用途，並慎重查證對方之真實
    年籍、聯絡方式等的認知。而臺灣地區目前詐騙行為橫行，
    此情於被告告知帳戶帳號及戶名等資訊與「陳先生」時，早
    迭經報章、媒體與政府單位報導宣傳明確，稍具普通常識均
    能知悉等情，認定被告有幫助不特定人詐欺取財之犯意。然
    提供自己帳戶予他人之原因非一，蓄意犯罪者固然不少，因
    被騙、遺失而成為被害人之情形，亦所在多有，非必然出於
    幫助他人實施犯罪之故意，是提供帳戶之人是否成立犯罪，
    自應依證據證明之。一般人對於社會事物之警覺性或風險評
    估，常因人而異，且與受教程度、從事之職業、心智是否成
    熟，並無必然之關連，此觀諸詐騙集團之詐騙手法，經政府
    大力宣導及媒體大幅報導後，猶恆見高級知識分子受騙，即
    可明瞭。被告為謀職而經素不相識之人以上開須代為收款、
    匯款等事由，要求被告提供提款卡，未多加質問、亦未立即
    察覺此間不合理之處，即擅予提供，固與經合理判斷應採取
    之措施不同。衡諸社會上不法份子為遂其詐欺之伎倆，事先
    必備有一番說詞，善良民眾為其能言善道之說詞所惑，而為
    不合情理之舉措者，屢見不鮮，不法份子利用被告亟欲求職
    之心態，宣稱為代收款項，並存入帳戶，而誘使提供存摺、
    金融卡及密碼，並非毫無說服力，本案被告交付帳戶之目的
    既為工作，已如前述，則被告尚須以勞務換取對價，此與販
    賣、出租或其他利用交付帳戶本身獲利之行為，因對方直接
    給予利益換取帳戶資料，可推論提供帳戶者如具一般智識程
    度，應能預見收購帳戶者目的係運用該帳戶作為財產上不法
    用途而獲利，始可能平衡其收受帳戶付出之成本之情形，仍
    屬迥然有異。何況同一不法集團成員已經以類似之說詞另向
    吳偉智及毛國義二人騙得帳戶資料，已如前述，如無特別證
    據作為論斷之依據，又豈能認為吳偉智、毛國義二人係單純
    受騙上當，只有被告預見其帳戶資料將被作為不法用途仍執
    意交出。是被告因應徵工作而交付帳戶，如非有確實證據足
    以推論被告交付帳戶當時，主觀上可預見對於收取帳戶者將
    會提供該帳戶予他人作為財產犯罪使用，否則基於無罪推定
    原則，仍難率予認定被告之犯罪事實。此外，復查無其他積
    極證據足以推論被告於交付其帳戶之提款卡及密碼時，即預
    見不法份子將利用其帳戶資料詐欺他人仍容任為之。因而尚
    難僅因被告交付帳戶之客觀行為，即遽認其主觀上有幫助詐
    欺之故意。
  (三)綜上所述，被告固交出上開帳戶，並遭詐欺集團成員利用作
    為詐欺取財之入帳帳戶，然被告交付提款卡、密碼與詐欺集
    團，既因求職受騙而交付，難認被告對於交付之帳戶提款卡
    及密碼資料將遭詐欺集團使用作為行騙之工具有所認識，則
    被告有無提供上開帳戶供他人為詐欺取財使用之動機與目的
    ，即有合理懷疑存在。公訴人所舉之證據，相互參酌，尚無
    法證明被告確有幫助詐欺取財之確定或不確定故意，本院無
    從形成被告成立幫助詐欺取財罪之心證。原審未詳勾稽，遽
    對被告予以論罪科刑，容有未合。被告上訴否認犯罪，而指
    摘原判決不當，為有理由，自應由本院將原判決予以撤銷，
    基於無罪推定之原則，應諭知被告無罪之判決。
據上論斷，應依刑事訴訟法第455條之1第1項、第3項、第369條
第1項前段、第364條、第301條第1項，判決如主文。
本案經檢察官蘇維達到庭執行職務。
中    華    民    國    99    年    11    月    11    日
                  刑事第二十庭  審判長法  官  郭惠玲
                                      法  官  柯姿佐
                                      法  官  李桂英
以上正本證明與原本無異。
如不服本判決應於收受送達後10日內向本院提出上訴書狀，並應
敘述具體理由；其未敘述上訴理由者，應於上訴期間屆滿後20日
內向本院補提理由書（均須按他造當事人之人數附繕）「切勿逕
送上級法院」。告訴人或被害人如對於本判決不服者，應具備理
由請求檢察官上訴，其上訴期間之計算係以檢察官收受判決正本
之日期為準。
                                      書記官  嚴君珮
中    華    民    國    99    年    11    月    11    日

司法院資訊處製作；財團法人民間司法改革基金會備份。
